ACORDAO-COMPLETO-2462610

ACÓRDÃO 4831/2021 ATA 8/2021 - PRIMEIRA CÂMARA

VISTOS, relatados e discutidos estes autos de embargos de declaração opostos por Jaqueline Lyra Figueira Costa contra o Acórdão 70/2021-TCU-Primeira Câmara, por meio do qual, esta Corte negou provimento ao seu pedido de reexame contra o Acórdão 7970/2020-TCU-Primeira Câmara, que considerou ilegal o ato de aposentadoria emitido em favor da recorrente, em razão de conter a incorporação indevida da parcela denominada "opção".
ACORDAM os Ministros do Tribunal de Contas da União, reunidos em sessão da Primeira Câmara, ante as razões expostas pelo relator, em:
9.1. conhecer dos embargos de declaração para, no mérito, rejeitá-los;
9.2. dar ciência da deliberação à embargante

Embargos de declaração em pedido de reexame em aposentadoria.

Primeira Câmara

Tribunal Regional do Trabalho da 6ª Região/pe.

3. Interessados/Responsáveis/Recorrentes:
3.1. Interessado: Jacqueline Lyra Figueira Costa (XXX.405.864-XX)
3.2. Recorrente: Jacqueline Lyra Figueira Costa (XXX.405.864-XX).

13.1. Ministros presentes: Vital do Rêgo (na Presidência), Walton Alencar Rodrigues (Relator) e Jorge Oliveira.
13.2. Ministro-Substituto convocado: Marcos Bemquerer Costa.
13.3. Ministros-Substitutos presentes: Augusto Sherman Cavalcanti e Weder de Oliveira.

WALTON ALENCAR RODRIGUES

Ministro Walton Alencar Rodrigues.

Trata-se de embargos de declaração, peça 42, opostos por Jaqueline Lyra Figueira Costa, ex-servidora do Tribunal Regional do Trabalho da 6ª Região, contra o Acórdão 70/2021-TCU-Primeira Câmara, por meio do qual, esta Corte negou provimento ao seu pedido de reexame contra o Acórdão 7970/2020-TCU-Primeira Câmara, que considerou ilegal o ato de aposentadoria emitido em favor da recorrente, em razão de conter a incorporação indevida da parcela denominada "opção".
Jaqueline Lyra Figueira Costa, preliminarmente, afirmou a tempestividade dos embargos. 
Aduziu que tomou ciência da decisão recorrida em 4/2/2021, iniciando-se a contagem do prazo de 10 dias a partir de 5/2/2021, com termo em 14/2/2021, domingo. Uma vez que não houve expediente no TCU no período de 15 a 17/2/2021, em razão do feriado de Carnaval e nos termos da Portaria TCU 14/2021, o vencimento do prazo para a interposição dos embargos transferiu-se para o próximo dia útil: 18/2/2021, quando foi apresentado o documento, restando, portanto, tempestivo.
No mérito, alegou contradições e obscuridades.
A contradição ocorre entre os acórdãos que fundamentaram a decisão embargada: 2.076/2005 e 1.599/2019, ambos do plenário. 
De acordo com a primeira decisão, havendo a aquisição do direito à percepção da "opção" prevista no art. 2º da Lei 8.911/1994 até 18/1/1995, o servidor pode recebê-la em seus proventos, ainda que não haja implementado os requisitos para a aposentação naquela data. Portanto, a aquisição do direito à vantagem "opção" nos proventos de aposentadoria ocorre com o vencimento do termo em 18/1/1995 e, não, no momento da aposentação. 
Por meio da segunda decisão, Acórdão 1599/2019-TCU-Plenário, esta Corte defende posição diametralmente oposta e contraditória com o Acórdão 2076/2005-TCU-Plenário, retirando o direito assegurado pela norma anterior e renegando o que antes foi anunciado.
O Acórdão 70/2021-TCU-Primeira Câmara, ora embargado, sustenta harmonização entre os dois acórdãos que, de fato, divergem entre si de forma ontológica e principiológica, guardando contradição a ser sanada.
Quanto às obscuridades, alegou que adquiriu o direito de se aposentar com a percepção da vantagem "opção" em seus proventos, de acordo com previsão do art. 5º da Constituição Federal que prevê os direitos fundamentais do cidadão, uma vez a lei não é a única fonte de aquisição de direitos no ordenamento jurídico brasileiro.
Conquanto tenha adquirido o direito à percepção da "opção" nos seus proventos de aposentadoria desde 18/1/1995, conforme a Lei 8.911/1994 e o Acórdão 2076/2005-TCU-Plenário, por meio da decisão embargada, o TCU retirou-lhe a parcela adquirida sob o argumento de que essa vantagem só seria devida caso a ex-servidora tivesse obtido o direito a se aposentar até a data da edição da EC 20, em dezembro de 1999.
Portanto, o raciocínio lançado na decisão embargada é obscuro e quase contraditório, sendo necessário que esta Corte de Contas esclareça a real fundamentação para a glosa do direito à vantagem "opção" adquirido desde 18/1/1995, que está inserido em seu patrimônio jurídico desde aquela data. Ressaltou que o Acórdão 2076/2005-TCU-Plenário, com lastro no qual foi-lhe concedida a aposentadoria com pagamento da "opção", é posterior em quase 7 anos ao texto da EC 20.
Propugnou haver obscuridade também quanto à obrigação de vir a ter que devolver os valores que perceber durante o período de processamento do pedido de reexame e dos embargos de declaração apresentados, tendo em vista que essas espécies recursais dispõem de efeito suspensivo em face da decisão impugnada. Por conseguinte, enquanto não houver julgamento definitivo das medidas interpostas, não há eficácia positiva e a decisão combatida não produz efeitos que possam repercutir na vida e no patrimônio funcional da ex-servidora.
Questionou como a uma decisão que se encontra com sua eficácia suspensa e, consequentemente, sem produzir efeitos até o julgamento dos apelos, pode alcançá-la e obrigá-la a devolver valores retirados de seus proventos de aposentadoria, se o julgado ainda é ineficaz.
Requereu o conhecimento dos embargos para que sejam sanadas as contradições e obscuridades apontadas.

8.1. Fernando Antônio Malta Montenegro (4.239/OAB-PE) e outros.

Procurador Marinus Eduardo De Vries Marsico.

APOSENTADORIA. INCORPORAÇÃO DA PARCELA "OPÇÃO". ILEGALIDADE DO ATO. PEDIDO DE REEXAME. CONHECIMENTO. NEGATIVA DE PROVIMENTO. EMBARGOS DE DECLARAÇÃO. CONHECIMENTO. REJEIÇÃO.

APOSENTADORIA (APOS)

Secretaria de Recursos (Serur); Secretaria de Fiscalização de Integridade de Atos e Pagamentos de Pessoal e de Benefícios Sociais (Sefip).

Trata-se de embargos de declaração, peça 42, opostos por Jaqueline Lyra Figueira Costa, ex-servidora do Tribunal Regional do Trabalho da 6ª Região, contra o Acórdão 70/2021-TCU-Primeira Câmara, por meio do qual, esta Corte negou provimento ao seu pedido de reexame contra o Acórdão 7970/2020-TCU-Primeira Câmara, que considerou ilegal o ato de aposentadoria emitido em favor da recorrente, em razão de conter a incorporação indevida da parcela denominada "opção".
A embargante alegou contradição entre os acórdãos que fundamentaram a decisão embargada: 2.076/2005 e 1.599/2019, ambos do Plenário.
Aduziu que, de acordo com a primeira decisão, havendo a aquisição do direito à percepção da "opção" prevista no art. 2º da Lei 8.911/1994 até 18/1/1995, o servidor pode recebê-la em seus proventos, ainda que não haja implementado os requisitos para a aposentação naquela data. Já o segundo Acórdão 1599/2019-TCU-Plenário) defendeu posição diametralmente oposta e contraditória com o primeiro, retirando o direito assegurado pela norma anterior e renegando o que antes foi anunciado.
Propugnou haver obscuridade na fundamentação para a glosa do seu direito à vantagem "opção" adquirido desde 18/1/1995. Aduziu que obteve o direito de se aposentar com a percepção da vantagem "opção" em seus proventos, de acordo com previsão do art. 5º da Constituição Federal que prevê os direitos fundamentais do cidadão, uma vez a lei não é a única fonte de aquisição de direitos no ordenamento jurídico brasileiro. Não obstante isso, o TCU retirou-lhe a parcela adquirida sob o argumento de que essa vantagem só seria devida caso a ex-servidora tivesse obtido o direito a se aposentar até a data da edição da EC 20, em dezembro de 1999. Entretanto, o Acórdão 2076/2005-TCU-Plenário, com lastro no qual foi-lhe concedida a aposentadoria com pagamento da "opção", é posterior em quase 7 anos ao texto da EC 20.
Alegou uma segunda obscuridade quanto à obrigação de vir a ter que devolver os valores que perceber durante o período de processamento do pedido de reexame e dos embargos de declaração apresentados, tendo em vista que essas espécies recursais dispõem de efeito suspensivo em face da decisão impugnada. Por conseguinte, enquanto não houver julgamento definitivo das medidas interpostas, não há eficácia positiva e a decisão combatida não produz efeitos que possam repercutir na vida e no patrimônio funcional da ex-servidora.
Requereu o conhecimento dos embargos para que sejam sanadas as contradições e obscuridades apontadas.
II
Conheço dos embargos de declaração, satisfeitos os requisitos de admissibilidade estabelecidos nos artigos 32, inciso II, e 34 da Lei 8443/1992.
No mérito, falece razão à embargante.
Conforme o texto do voto que acompanhou a decisão atacada, não há contradição entre os Acórdãos 2.076/2005 e 1.599/2019, ambos do Plenário, uma vez que as decisões se complementam.
Reitero explanação exarada no voto que acompanhou a decisão embargada de que, no subitem 9.3.1 do Acórdão 2076/2005-TCU-Plenário, esta Corte de Contas deliberou: "é assegurada na aposentadoria a vantagem decorrente da opção, prevista no art. 2º da Lei nº 8.911/94, aos servidores que, até a data de 18 de janeiro de 1995, tenham satisfeito os pressupostos temporais estabelecidos no art. 193 da Lei 8.112/90, ainda que sem os requisitos para aposentação em qualquer modalidade". O Acórdão 1599/2019-TCU-Plenário, por sua vez, fundamentou-se na regra estabelecida na Emenda Constitucional 20, de 15/12/1998, de que os proventos de aposentadoria não podem ser superiores à remuneração do cargo efetivo no qual se deu a inativação, cujos efeitos não foram objeto das análises que ensejaram Acórdão 2076/2005-TCU-Plenário.
Portanto, não há contradição quanto a esse ponto.
Quanto à fundamentação para a ilegalidade do ato de aposentadoria da embargante e consequente negativa de registro, está clara tanto na decisão original quanto no acórdão embargado.
 O ato de aposentadoria apresenta natureza jurídica de ato complexo, cuja definitividade, validade e eficácia perante terceiros ocorrem com o registro no TCU, devendo observar as regras vigentes no momento da implementação de todos os requisitos legais e constitucionais para sua concessão, não cabendo falar em direito adquirido a vantagem devida em momento anterior à inativação. 
Neste caso, o pagamento irregular da vantagem denominada "opção", constante do ato de aposentadoria ora analisado, proporciona sensível acréscimo aos respectivos proventos em relação à última remuneração contributiva da beneficiária em atividade, resultando em ostensivo descumprimento ao disposto no art. 40, caput e § 2º, da Constituição Federal, com redação dada pela Emenda Constitucional 20/1998.
Do exposto resultou a ilegalidade do ato.
Por fim, quanto à alegada obscuridade quanto à obrigatoriedade de a embargante devolver os valores que perceber durante o período de processamento do pedido de reexame e dos embargos de declaração apresentados, decorre do fato de que são isentos de reposição de recursos indevidamente recebidos do Erário apenas aqueles que agiram de boa-fé, pois não tinham ciência da ilegalidade desta percepção.
A partir da prolação do Acórdão 7970/2020-TCU-Primeira Câmara, Jaqueline Lyra Figueira Costa tomou conhecimento da ilegalidade da percepção da rubrica "opção" em seus proventos, a qual deixou de ser imediatamente glosada em razão dos refeitos suspensivos dos recursos que a beneficiária manejou.
Uma vez negado provimento aos recursos, não há que se alegar boa-fé na percepção da rubrica já sabidamente ilegal. Cabe então a esta Corte cobrar da ex-sevidora a reposição ao Erário da quantia por ela indevidamente recebida.
Ante a inexistência da contradição e obscuridades alegadas, rejeito os embargos declaratórios e voto por que o Tribunal acolha a minuta de acórdão que ora submeto à apreciação do colegiado.
TCU, Sala das Sessões Ministro Luciano Brandão Alves de Souza, em 23 de março de 2021.
WALTON ALENCAR RODRIGUES 
Relator